---
title: "Estadística I"
subtitle:  "Sección 2: Capítulo II"
author: "Felipe López S"
format: 
  revealjs:
    theme: serif
    smaller: true
    slide-number: true
    show-slide-number: print
    auto-stretch: false
    footer: "Capítulo II"
editor: visual
---

# Descripción numérica de los datos

Luego de describir gráficamente un conjunto de datos, es necesario observar sus características numéricas.

Estas características se calculan mediante estadísticos, los cuales son construcciones matemáticas que permiten representar, entre otros, la tendencia central (localización) y la variabilidad de los datos.

Los estadísticos de tendencia central son: media, mediana, moda y percentiles.

Los estadísticos de variabilidad son: rango, varianza, desviación estándar, coeficiente de variación.

Adicionalmente, es posible obtener medidas de asociación de dos variables: covarianza y coeficiente de correlación.

# Medidas de localización: Media

Suponga que tenemos un conjunto de datos de $n$ valores númericos $x_{1}, x_{2}, ...., x_{n}$. La media muestral $(\bar{x})$ es el promedio aritmético de estos valores.

$$
\bar{x} = \sum_{i=1}^{n}\frac{x_{i}}{n}
$$

La media nos entrega el valor donde se concentran los datos.

Adicionalmente, si tenemos una tabla de datos con $k$ valores distintos $v_{1}, ..., v_{k}$ con frecuencias correspondientes $f_{1}, ..., f_{k}$. La media puede ser calculada como:

$$
\bar{x} = \sum_{i=1}^{k}\frac{v_{i}f_{i}}{n}
$$

## Cálculo de la Media

Si consideramos los datos de los diamantes, podemos calcular su media siguiendo la fórmula anteriormente descrita. La estimación del precio medio es:

```{r}
#| echo: false
#| output: false
mean(datos::diamantes$precio)
```

$$
\overline{precio} = \sum_{i=1}^{53.940}\frac{precio_{i}}{53.940} = 3.932,8
$$

## Cálculo de la media: frecuencias

Considere el peso corporal de 20 pingüinos del Archipiélago de Palmer seleccionados al azar. La tabla de frecuencias es:

```{r}
set.seed(1234)
library(tidyverse)
datos::pinguinos  %>% filter(masa_corporal_g > 0) %>% count(masa_corporal_g) %>% filter(masa_corporal_g %in% c(2700, 3900, 4250, 4800, 5750)) %>% janitor::adorn_totals() %>% rename("Peso Corporal Pingüinos" = masa_corporal_g, Frecuencia = n) %>% knitr::kable(format.args = list(big.mark = ".", decimal.mark = ","))

```

## Cálculo de la media: frecuencias

Siguiendo los datos de la tabla anterior, el cálculo del peso corporal promedio con frecuencias es:

$$
\overline{peso\hbox{ }corporal} = \sum_{i=1}^{5}\frac{peso_{i}frecuencia_{i}}{20} = \\\
\frac{2.700 \cdot 1+ 3.900\cdot 10 + 4.250\cdot 5 + 4.800 \cdot 3 + 5.750 \cdot 1}{20} = 4.155$$

## Medidas de localización: Mediana

Si el conjunto de datos es **impar**, la mediana muestral es el valor del medio de los datos ordenados de forma ascendente. Si los datos son **pares**, la mediana muestral es el valor promedio de los dos datos de al medio\^\[[Fuente](https://www.sciencedirect.com/topics/mathematics/sample-median#:~:text=Simply%20put%2C%20if%20the%20sample,of%20the%20two%20middle%20values.)\].

En términos generales, si ordenamos los datos de menor a mayor (ascendente): $X_{(1)} \leq X_{(2)} \leq \cdot \cdot \cdot \leq X_{(n)}$

Si $n$ es impar, calcula $m = (n+1)/2$, la mediana muestral será $M = X_{(m)}$.

Si $n$ es par, calcula $m = n/2$, la mediana muestral será $M = (X_{(m)} + X_{(m+1)})/2$.

## Media: Ejemplo

Considere las siguientes notas en un curso de 5 personas: $notas : 1.1, 2.3, 1.7, 3.9, 3.1$.

Calcule la media y la mediana de las notas.

Ahora, considere a un alumno que rindió la prueba con retraso y obtuvo nota $5.7$

## Media: Solución al ejemplo

1.  La media es el promedio de las observaciones: $promedio = \frac{1.1 + 2.3 + 1.7 + 3.9 + 3.1}{5} = 2.42$

2.  Ordenar los datos de menor a mayor: $1.1, 1.7, 2.3, 3.1, 3.9$.

3.  
